臺灣板橋地方法院民事判決　　　　　　 100年度簡上字第72號
上　訴　人　邱惠菁
訴訟代理人　莊明翰律師
被　上訴人　許麗珠
訴訟代理人　吳國輝律師
上列當事人間請求修復漏水事件，上訴人對於民國100 年1 月20
日本院板橋簡易庭99年度板簡字第998 號第一審判決提起上訴，
被上訴人並為訴之追加，經本院於100 年11月8 日言詞辯論終結
，判決如下：
    主    文
上訴駁回。
上訴人應再給付被上訴人新臺幣陸萬柒仟玖佰參拾伍元。
第二審及追加之訴訴訟費用均由上訴人負擔。
    事實及理由
壹、程序方面：
    按當事人在第二審為訴之變更或追加，非經他造同意，不得
    為之，但請求之基礎事實同一，或擴張或減縮應受判決事項
    之聲明者，不在此限，民事訴訟法第446 條第1 項但書、第
    25 5條第1 項第2 、3 款分別定有明文。再依民事訴訟法第
    436 條之1 第3 項規定，上開規定於簡易程序之上訴程序準
    用之。查被上訴人於原審起訴聲明為：上訴人應給付被上訴
    人新臺幣（下同）369,000 元。嗣上訴人對於原審判決不服
    提起上訴，被上訴人於民國100 年4 月21日具狀追加聲明為
    ：上訴人應再給付被上訴人67,935元。核其訴之追加，其請
    求之基礎事實同一，且屬擴張應受判決事項之聲明，揆諸前
    開規定，並無不合，應予准許。
貳、實體方面：
一、被上訴人起訴主張：
  (一)被上訴人於98年8 月26日向上訴人購買坐落於新北市○○區
    ○○街225號5樓房屋（下稱系爭房屋），斯時上訴人及其母
    親邱鄧美英皆保證系爭房屋及六樓已作防水處理，實則未然
    ，被上訴人自98年11月起陸續發現系爭房屋客廳輕鋼架部分
    之碳酸鈣板會自高度15公分處掉下數灘黃色水漬，足認漏水
    嚴重，經被上訴人分於同年12月19日、同年月28日、99年1
    月17日三度至邱鄧美英之店面要求修繕遭拒，上訴人並遲至
    99 年3月20日始出面處理，故自98年12月19日起至起訴之日
    即99年4 月21日止，未罹於瑕疵擔保之六個月時效期間。
  (二)系爭房屋嚴重漏水問題，業經原審囑託鑑定，上訴人雖一再
    辯稱鑑定內容不實，然鑑定報告均係依新北市政府與各建築
    土木專業人員共同編制之鑑定手冊所作成，內容並無違誤，
    其所取單價更遠低於標準單價，並無高估或錯估之情事，所
    列費用亦屬排除系爭房屋漏水問題之必要費用，依法應屬本
    件物之瑕疵擔保責任範疇。
  (三)另上訴人之母邱鄧美英曾表示願以4,165,000 元買回系爭房
    屋，被上訴人則因其子新婚居住之需拒絕出賣，並於99年3
    月21日退還上訴人交付之50,000元定金，且為鄧美英收迄無
    訛，應認兩造已合意解除該買賣契約，未續行系爭房屋之買
    回事宜，上訴人仍應負擔物之瑕疵擔保責任。
  (四)是以，系爭房屋既因嚴重漏水已減少其通常供人居住、足以
    遮風避雨之通常效用，屬物之瑕疵，被上訴人自得依買賣契
    約關係民法第359 條請求減少價金後，依民法第179 條不當
    得利請求上訴人給付修繕費用共計436,935 元，上訴人雖辯
    稱前揭修繕費用應由全體共有人均分，然是否得請求其他共
    有人分擔，與本件基於物之瑕疵擔保所生之法律關係不同等
    語。
二、上訴人則以：
  (一)系爭房屋係以現況交屋，上訴人於96年購買時，屋齡老舊已
    達30幾年，雖有漏水情況，然該漏水痕跡乃前屋主留下，上
    訴人並已作輕鋼架覆蓋，僅未刮除痕跡，更於97年初重新整
    修裝潢，確無漏水始出賣予被上訴人，且亦曾於調解程序期
    日表示願以原價加計285,000元，共4,165,000元買回，詎被
    上訴人簽立買賣契約書並收下定金50,000元後，即行反悔。
  (二)被上訴人與其配偶於購屋前曾數次自行前往看屋，而未提出
    瑕疵擔保之主張，是系爭房屋縱有漏水情事，被上訴人亦應
    於取得系爭房屋所有權後6個月內（即99年2月25日）通知上
    訴人，惟被上訴人遲至同年3 月15日方以存證信函通知，其
    瑕疵擔保請求權顯罹於時效。
  (三)「臺北縣建築物工程施工損害鄰房鑑定手冊」過舊，其性質
    亦非本件漏水事件可得適用。又鑑定報告未針對輕鋼架及天
    花板漏水部分拍照存檔，且觀樓梯間平頂照片漏水程度亦較
    系爭房屋嚴重，而上訴人現已將天花板油漆剝落部分刮除，
    再上油漆，顯見上訴人確曾對六樓進行防水工程。另鑑定結
    果認損害主因乃屋頂漏水，惟六樓屬公共空間，如須重作防
    水層，亦應由全體共有人共同負擔，至漏水修復之數量及費
    用，未見鑑定報告加以說明，甚且系爭房屋現已由被上訴人
    委託房仲業者出賣，並於現況說明書中自認無漏水現象等語
    置辯。
三、原審判決上訴人應給付被上訴人369,000 元，並依職權宣告
    得假執行。上訴人不服原審判決提起上訴，併聲明：(一)原判
    決廢棄；(二)被上訴人在第一審之訴駁回；(三)被上訴人於二審
    之追加駁回。被上訴人之答辯及追加聲明：如主文第1 、2
    項所示。
四、兩造所不爭執之事項：
  (一)兩造於98年6月24日就坐落於新北市○○區○○段110地號土
    地及其上房屋即門牌號碼新北市○○區○○街225號5樓簽訂
    不動產買賣契約書，買賣總價金3,880,000元，並在同年8月
    26 日辦理過戶完竣。
  (二)系爭房屋屋齡30幾年已老舊過久，上訴人於96年購買之初，
    即有漏水情況，並曾於97年初進行重新整修裝潢。
五、本件之爭點厥為(一)系爭房屋有無漏水？(二)倘被上訴人主張之
    情事屬實，則系爭房屋所受損害額為若干？(三)上訴人主張被
    上訴人已收受50,000元定金，應加倍返還100,000 元，並請
    求抵銷，有無理由？茲分述如下：
  (一)系爭房屋有無漏水？
  1.按當事人主張有利於己之事實者，就其事實有舉證之責任，
    民事訴訟法第277 條前段定有明文。本件被上訴人主張上訴
    人出賣予被上訴人之系爭房屋天花板漏水嚴重，其客廳輕鋼
    架部分之碳酸鈣板會自高度15公分處掉下數灘黃色水漬之損
    害，業提出99年3月13日現場照片4幀附卷可稽，然為上訴人
    所否認，並以前詞置辯。此有利於被上訴人之事實，揆諸前
    開規定，自應由被上訴人負舉證責任。
  2.經查：原審於99年8 月20日會同兩造及鑑定人員陳海島、高
    明福至現場勘驗結果，系爭房屋為五樓RC建物之頂樓，屋內
    共有三房二廳一衛及後陽台，上開房間、客廳、浴室及後陽
    台之天花板均有油漆剝落、水漬現象，此有勘驗筆錄、現場
    照片附卷可稽（見原審卷第18頁- 第27頁），嗣經原審依職
    權委請社團法人新北市土木技師公會鑑定，該公會則於99年
    11月11日作成鑑定報告，並於十鑑定結果及分析欄記載：「
    本會接獲申請書後，即指派陳海島、高明福土木技師負責辦
    理，於99年10月7 日前往現場進行會勘…並依申請單位委託
    事項說明如下：(一)漏水原因1.室內平頂滲水：鑑定標的物五
    樓平頂有滲水及粉刷剝落現象如照片編號2 、3 、4 、5 、
    6 、9 等（照片編號20為樓梯間平頂）。平頂因滲水產生色
    差如照片編號13～18。2.屋頂積水：屋頂分隔二部分，較大
    部分為高地坪（有鋪設磁磚），較小部分為低地坪（無鋪設
    磁磚，此區域放置鋼製水塔及水表）如照片編號24、26所示
    。低地坪下雨時積水不易排出。由地坪積水、水垢厚度及顏
    色變化如照片編號24、26所示，評估此為屋頂滲水的主要原
    因之一。3.屋頂防水不佳：本建物屋齡較大，推論原屋頂防
    水已老化失效，且屋頂原有輕鋼架已毀損無遮雨功能如照片
    編號25所示。雖有日後鋪設之防水工程，低地坪區域因鋼製
    水塔及水表的阻礙施工，無法有效達成防水功能如照片編號
    24、26、27所示，評估此為屋頂滲水的主要原因之二。(二)修
    復費用：綜上，改善滲水，需重新施做防水工程、維修屋頂
    洩水坡度、回復重鋪屋頂地坪磁磚，並修復五樓室內平頂色
    差及污損部分。修復費用總計43 6,935元如表一所示」、十一
    結論與建議欄則記載：「(一)漏水原因：屋頂積水及屋頂防水
    不佳。(二)修復費用：需重新施做防水工程、維修屋頂洩水坡
    度、回復重鋪屋頂地坪磁磚，並修復五樓室內平頂色差及污
    損部分。修復費用總計436,935 元如表一所示」等字樣以觀
    ，有該鑑定報告書附卷可參，堪認被上訴人主張系爭房屋漏
    水嚴重之情事，應屬可採。
  3.上訴人雖辯稱：「臺北縣建築物工程施工損壞鄰房鑑定手冊
    」不適用於系爭漏水事件，且該鑑定手冊版本過舊，而鑑定
    補充理由認屋頂平台使用「加點銲鋼絲網」不符回復原狀之
    旨，又鋪設磁磚無防水效果，上訴人無庸負責，所述管理費
    亦未見其必要云云，惟觀社團法人新北市土地技師公會100
    年7 月7 日新北土技（100 ）字第0785號函就系爭漏水事件
    補充鑑定說明函：「二本會鑑定報告書（案號99-0214 ）表
    一漏水修復費用說明如下：1.數量：依據現場實際所量取之
    尺寸標示於平面圖（單位為公分，黑字為照片編號）。面積
    數量計算（㎡，平方公尺）於表一備註欄內如附件一所示。
    2.單價：依據新北市政府、建築師、土木、結構技師公會共
    同製訂之鑑定手冊單價表，如附件二及下表所示。3.廢料清
    理及運什費1 式3 ％、其他費用1 式6 ％、利潤、稅捐及管
    理費1 式15％編定依據，如附件二P9、P34 及下表所示。其
    他費用之編列係涵蓋估列損壞項目之不足，如附件二P34 所
    示三拆除原有防水及磁磚（含運棄）其性質為主要施工項目
    （數量大）。廢料清理及運什費1 式3 ％為全部施工項目完
    成後之清場及廢料與剩餘料運離其性質為施工後的副屬項目
    。…因此，二項目並未重複。四屋頂需為防水及隔熱構造，
    防水構造目前多以PU防水膜施做…隔熱構造目前多以6~10公
    分泡沫混凝土或無筋混凝土（PC）施做功能其一為隔熱，其
    二為PU防水膜壓頂保護層、避免腳踏（外力碰觸）破壞、減
    緩老化。但泡沫混凝土或無筋混凝土（PC）強度較低、容易
    龜裂，因此內置點銲鋼絲網防止混凝土龜裂」之記載（見本
    院卷第106 頁- 第123 頁）。
  4.又證人即主鑑定人陳海島於本院100 年8 月15日言詞辯論期
    日到院證稱：系爭房屋屋頂主要以回復原鋪設磁磚為目的，
    且具美觀活動方便等功能，惟磁磚不具防水效果，真正防水
    效果係第二層之PU，如僅用防水層，其上未加無筋混凝土作
    為壓頂，防水層亦遭人踩踏破裂，效果減損。又無筋混凝土
    容易龜裂，故須加點銲鋼絲網防止之。至「臺北縣建築物工
    程施工損壞鄰房鑑定手冊」為一般建築師、土木技師及結構
    技師所採用之共同標準，而97年4 月已是最新版，目前尚未
    更新等語以觀（見本院卷第142 頁背面- 第143 頁），堪認
    前揭鑑定報告書係依鑑定人進行上開詳細之鑑定經過，所得
    鑑定結果，並依其等專業進行分析後，始作成之結論，其間
    鑑定之各個程序環節均緊密相扣，且前後並未見有何矛盾。
    再者，鑑定人陳海島、高明福復為專門技術之土木技師，與
    兩造亦無特殊情誼或怨隙，理應無偏頗任何一造而故為不實
    鑑定之理，是故若無其他事證足認鑑定人所為之判斷有違反
    專業之處，本院據該鑑定報告書即足認定上訴人之責任歸屬
    及所須修復漏水費用。上訴人僅在鑑定報告結論對其不利之
    情況下，泛以前詞執為鑑定報告不可採之抗辯，自無可採。
    再者，上訴人迄今亦無法舉證系爭房屋無漏水情事，復未就
    鑑定機關之鑑定過程有何重大瑕疵，而致鑑定結果不實等有
    利事證提供積極證據供本院審酌，參酌前揭說明，上訴人前
    揭主張，應不足採。
  (二)又系爭房屋所受損害額為何？
  1.按物之出賣人對於買受人，應擔保其物依第373 條之規定危
    險移轉於買受人時無滅失或減少其價值之瑕疵，亦無滅失或
    減少其通常效用或契約預定效用之瑕疵。但減少之程度，無
    關重要者，不得視為瑕疵。又買賣因物有瑕疵，而出賣人依
    前五條之規定，應負擔保之責者，買受人得解除其契約或請
    求減少其價金。但依情形，解除契約顯失公平者，買受人僅
    得請求減少價金，民法第354 條、第359 條定有明文。
  2.經查，兩造前就系爭房屋簽訂不動產買賣契約書，依前揭買
    賣契約書第9條第2項：「乙方（即上訴人）就本房地依法對
    甲方（即被上訴人）負有瑕疵擔保責任，但於辦理房地點交
    前甲方對已發現之瑕疵或其修繕未能合意解決時，應即申請
    調解或訴請法院判決」之約定，上訴人就系爭房屋對被上訴
    人負有瑕疵擔保責任，有前揭不動產買賣契約書在卷可按（
    見原審卷第54頁背面），又系爭房屋屋頂低地坪區域下雨時
    積水不易排出，且屋頂原有輕鋼架已毀損，無遮雨功能，雖
    曾進行防水工程，然低地坪區域因鋼製水塔及水表的阻礙施
    工，無法有效達成防水功能，導致被上訴人所有系爭房屋屋
    頂漏水嚴重等情，已如前述。
  3.再者，上訴人前於99年5 月31日調解程序期日亦自陳：系爭
    房屋於96年購入時，屋齡過久老舊，斯時系爭房屋有漏水，
    上訴人並曾於97年初重新整修裝潢等語，有調解程序筆錄附
    卷可徵（見本院99年度司板簡調字第344 號卷第29頁及其背
    面），足見系爭房屋滲漏水情形可追溯至2 、3 年前，並非
    在上訴人交付系爭房屋之後始發生。基此，上訴人於出賣系
    爭房屋予被上訴人時，顯然明知系爭房屋之漏水瑕疵仍然存
    在，卻故意不告知被上訴人上開漏水瑕疵。是以，系爭房屋
    交屋時既已存有滲漏水之物之瑕疵，被上訴人主張上訴人應
    依民法第359 條規定，負物之瑕疵擔保責任，請求減少價金
    ，洵為正當。系爭房屋上開漏水瑕疵之修復費用為436,935
    元，有財團法人新北市土木技師公會99年11月11日北縣土技
    字第1191號鑑定報告書附於原審卷內可徵，被上訴人主張以
    作為請求減少價金金額，應屬可採。
  4.承上，被上訴人主張依民法第359 條之規定，向上訴人請求
    減少價金436,935 元，應屬有據，已如前述。又買受人依民
    法第359 條規定所得主張之價金減少請求權，一經買受人以
    意思表示行使，出賣人所得請求之價金，即於應減少之範圍
    內減縮之，故本件上訴人於436,935 元之範圍內，即無價金
    之請求權存在，被上訴人得依不當得利之法律關係向上訴人
    請求返還。
  (三)上訴人主張被上訴人已收受50,000元定金，應加倍返還100,
    000 元，並請求抵銷，有無理由？
  1.按當事人締結不動產買賣之債權契約，固非要式行為，惟對
    於契約必要之點意思必須一致。買賣契約以價金及標的物為
    其要素，價金及標的物，自屬買賣契約必要之點，苟當事人
    對此兩者意思未能一致，其契約即難謂已成立。又被上訴人
    於簽立系爭買賣預約時所交付之定金，係以擔保本約（買賣
    契約）之成立為目的之所謂「立約定金」。若本約成立，立
    約定金即變更為確保契約之履行為目的（最高法院93年度台
    上字第441 號裁判要旨參照）。又定金契約之成立應經當事
    人之合意，並以交付定金為要件，是定金契約為要物契約。
    又交付定金時，契約尚未成立者，定金之交付係以擔保契約
    之成立為目的。如果嗣後成立契約，則此定金即變更為確保
    契約之履行為目的。
  2.本件上訴人主張其為買回系爭房屋，已於99年3 月20日交付
    定金50,000元予被上訴人，推定兩造間系爭房屋之買賣契約
    已成立等語，並提出收據乙紙附卷為憑（見本院卷第21 頁
    ），被上訴人則以上訴人雖於前開期日交付購買系爭房屋之
    定金，然其業於99年3 月21日退還前開定金，兩造合意解除
    買賣契約等語置辯，則就前揭買賣定金50,000元之收受過程
    ，因上訴人之母邱鄧美英業於原審100 年1 月4 日言詞辯論
    程序期日時證稱：被上訴人於其賣麵時將定金丟在麵攤上，
    伊追出去，並將50,000元定金丟還給被上訴人，並與被上訴
    人互推，導致前開定金掉落於電線桿旁，伊雖撿起，然被上
    訴人已隨其配偶騎乘機車離去，兩造並未同意買回系爭房屋
    等語，參以上訴人之訴訟代理人邱建銘亦於該期日自陳：被
    上訴人原要求以原價買回系爭房屋，故上訴人同意以原價加
    計285,000 元買回，並親筆簽立買賣契約書，詎料，被上訴
    人於洽談隔日即反悔，並將50,000元定金扔擲於上訴人之母
    邱鄧美英之麵攤上等語，有原審100 年1 月4 日勘驗言詞辯
    論期日光碟之勘驗筆錄、錄音光碟及譯文附卷可稽（見本院
    卷第148 頁-150頁），以上均核與被上訴人前揭主張之情節
    相符，應屬可取。
  3.是以，上訴人之訴訟代理人雖復於100 年8 月15日本院準備
    程序期日否認收到50,000元定金，然上訴人並未提出與前揭
    審認事實不符之證明，故對於先前之證述不生任何影響，應
    足認上訴人已收受被上訴人退還定金之事實，揆諸上開說明
    ，兩造間既未生給付定金之效力，即難認系爭房屋之買回契
    約業已成立，或上訴人雖辯稱定金應加倍返還等情，上訴人
    亦無從為抵銷之抗辯，上訴人所為之主張，自非可採。
六、綜上所述，被上訴人基於民法第359 條減少價金及民法第17
    9 條之規定，加計原審判命上訴人應給付之369,000 元後，
    合計上訴人應給付之金額為436,935 元，故被上訴人追加請
    求上訴人再給付67, 935 元，為有理由，應予准許。原審判
    命上訴人給付369,000 元，與法亦無不合。上訴意旨指摘原
    判決不當，求予廢棄改判，為無理由，應予駁回其上訴。
七、因本案事證已臻明確，兩造其餘主張、陳述及所提之證據暨
    攻擊防禦方法，經本院審酌後，認與本案判斷結果無影響，
    均毋庸再予一一審酌，附此敘明。
八、據上論結，本件上訴為無理由，依民事訴訟法第436條之1第
    3項、第449條第1項、第78條，判決如主文。
中    華    民    國    100     年   11    月   22    日
                  民事第二庭  審判長法  官  張紫能
                                    法  官  黃繼瑜
                                    法  官  吳振富
以上正本係照原本作成。
不得上訴。
中    華    民    國    100     年    11    月    22  日
                                    書記官  吳語杰